【裁判字號】    99,上訴,3124
【裁判日期】    991028
【裁判案由】    公共危險等
【裁判全文】
臺灣高等法院刑事判決                99年度上訴字第3124號
上  訴  人  臺灣板橋地方法院檢察署檢察官
被      告  乙○○
指定辯護人  本院公設辯護人陳德仁
上列上訴人因被告公共危險案件，不服臺灣板橋地方法院97 年
度訴字第5125號，中華民國99年7月14日第一審判決（起訴案號
：臺灣板橋地方法院檢察署97年度偵緝字第1059號），提起上訴
，本院判決如下：
    主  文
上訴駁回。
    理  由
一、公訴意旨略以：被告乙○○前因受告訴人甲○○○委託催討
    債務，而與告訴人發生糾紛，詎被告竟夥同真實姓名、年籍
    不詳之成年男子2人，共同基於放火燒燬現有人所在建築物
    之犯意，於民國96年5月25日凌晨2時48分許，在臺北縣中和
    市○○街34巷6號1樓（告訴人住處）庭院南側角落之圍牆外
    ，以潑灑油漆及燃放鞭炮之方式，欲逼迫告訴人將前述債務
    關係之借據（應為本票）原本交出，致該處圍牆外起火燃燒
    ，火勢燃燒後遭撲滅，而未生燒燬之結果，僅波及在旁之機
    車2部、冷氣機及洗衣機等物。因認被告涉犯刑法第173條第
    3項、第1項之放火燒燬現有人所在之建築物未遂罪（下稱放
    火罪）、第304條第2項、第1項之強制未遂罪（下稱強制罪
    ）、第354條之毀損罪等罪嫌。
二、按犯罪事實應依證據認定之，無證據不得認定犯罪事實；不
    能證明被告犯罪者，應諭知無罪之判決，刑事訴訟法第154
    條第2項、第301條第1項分別定有明文。又按事實之認定，
    應憑證據，如未能發現相當證據，或證據不足以證明，自不
    能以推測或擬制之方法，以為裁判基礎；且認定犯罪事實所
    憑之證據，雖不以直接證據為限，間接證據亦包括在內；然
    而無論直接或間接證據，其為訴訟上之證明，須於通常一般
    之人均不致有所懷疑，而得確信其為真實之程度者，始得據
    為有罪之認定，倘其證明尚未達到此一程度，而有合理之懷
    疑存在時，即無從為有罪之認定，最高法院分別著有40年台
    上字第86號、76年台上字第4986號判例意旨可稽。再按告訴
    人之告訴，係以使被告受刑事訴追為目的，是其陳述是否與
    事實相符，仍應調查其他證據以資審認。最高法院52年台上
    字第1300號判例意旨亦可資參照。
二、本件公訴人認被告涉犯前述放火、強制等罪嫌，無非係以告
    訴人甲○○○於警詢、偵查之指訴、證述之情節、以及卷附
    之臺北縣政府消防局火災原因調查報告書1份、火災證物鑑
    定報告1紙、案發現場照片及監視器錄影翻拍照片數幀、監
    視器錄影光碟1片等物，為其主要論據。訊據被告乙○○固
    供承受告訴人甲○○○委託，代為向他人催討債務之事，惟
    堅詞否認有為本件放火、強制等犯行，辯稱：當初甲○○○
    係委託伊處理1筆新臺幣（下同）50萬元之債務，伊一直找
    不到債務人，之後才找到債務人的兄弟，表示願意用20萬元
    跟甲○○○處理該筆債務，伊乃於96年5月24日晚間，前往
    甲○○○上址住處，詢問甲○○○願不願意接受這樣的條件
    ，緀甲○○○表示不同意，伊就離開了，之後也沒有再去找
    甲○○○，過一、兩天後，甲○○○打電話責問伊為何去放
    火，伊才知道甲○○○住處遭人放火之事，惟伊並無去告訴
    人住處或教人去放火等語。
三、經查：
(一)、告訴人上址住處之庭院南側角落，於96年5月25日凌晨2時44
    分至2時50分許，遭三名男子（分別穿著白色上衣、深色上
    衣、橫條紋上衣）潑灑油漆、燃放鞭炮，火勢沿燒引發火警
    ，經附近住戶發現起火後報警處理，並自行以水管撲滅火勢
    ，始獲控制，火勢造成停放該處之車牌號碼G75-179號重型
    機車椅墊有燒失情形，庭院南側壁面上之監視器及冷氣室外
    機電源線有煙燻、燒熔情形，機車及洗衣機亦遭油漆潑及等
    事實，有警方所拍攝之現場照片8幀、監視器錄影翻拍照片4
    幀、臺北縣政府消防局96年5月30日火災原因調查報告書1份
    （含火災證物鑑定報告、現場勘察照片、監視器錄影翻拍照
    片（見96年度偵字第16791號卷第13頁至第18頁、第31至第
    52頁）等在卷可稽，並經檢察官勘驗前揭監視器於案發時間
    所錄得之錄影光碟片畫面無訛（見97年度偵緝字第1059號卷
    第33頁筆錄所載勘驗內容），及原審於審判期日當庭勘驗上
    開案發時間之錄影光碟片畫面屬實（見原審卷第66至第68頁
    ），是以本件告訴人住處於前開時地遭人以潑灑油漆及燃放
    鞭炮之方式放火燒燬未遂之事實，應可確認。
(二)、又被告前曾受告訴人甲○○○之委託，為告訴人向他人催討
    50萬元之債務，嗣被告於96年5月24日晚間10時許，與數名
    男子一同前往上址告訴人住處，向告訴人表示對方願以20萬
    元和解該筆債務，然未為告訴人所接受，被告等人乃行離去
    之事實，為被告及告訴人所一致供述無誤，經觀之被告受告
    訴人甲○○○委託處理債務之經過，業據告訴人即證人甲○
    ○○於警訊中先指稱：因我於95年5月左右在做代書之工作
    ，經朋友介紹而於一統徵信社認識乙○○，最近因有乙筆50
    萬的欠款想請其代為收取，但並未談妥所催收之款項分帳之
    方式，乙○○即以此理由多次要我將該欠款之借據正本交給
    他，我因為怕他將該款項收取後而不給我就不答應等語（見
    96年度偵字第16791號卷第4頁），於偵查中指稱：因為有一
    個客戶欠我錢，我請一統徵信社替我討債，一統徵信社人員
    乙○○就說要到我家拿債權憑證及正本，我不願意給，當日
    晚上乙○○就帶人到我家放火，被監視器拍到等語（見同前
    卷第27頁），又指稱：我有請一統徵信社替我討債，一統徵
    信社就派邱周慶與我接觸，邱周慶就帶乙○○到我家來接洽
    。因為乙○○說對方願意以20萬元來和解50萬元的債務，但
    我不願意，當時乙○○及邱周慶要我把50萬元本票交出來，
    當日晚上10點也到我家來要本票，但被我拒絕，隔日凌晨兩
    點多，我家就被放火了等語（見97年度偵緝字第1059號卷第
    28 頁），是以由上可知，告訴人係為處理債務之事乃透過
    一統徵信社與被告結識，而被告於告訴人拒絕其以上開條件
    為處理債務後，是否因此即萌生放火之犯意而為本件犯火行
    為，若無其他足以認定被告犯案之積極證據，仍不得率爾認
    定被告即為縱火或指示他人縱火之犯嫌。再者，告訴人係為
    催討債務之事，經由一統徵信社而與被告結識，惟除被告外
    ，另有一邱周慶其人亦參與為其處理債務，亦據告訴人於偵
    查中供述在卷，是以依告訴人所指本件放火原因應為催討債
    務而起，則就本件催討債務糾紛之人非僅只被告一人，則對
    於被告是否即為指示縱火之人，自仍宜有確切之積極證據以
    資認定，似難以告訴人個人之主觀臆測本件行為人即為被告
    ，遽認被告即有為本件放火犯行。
(三)、又就本件上開放火行為是否為被告所為乙節，訊據告訴人甲
    ○○○於警詢時及偵查中檢察官訊問時，固指稱：當天監視
    器所錄得畫面中，前述身著白色上衣之縱火男子，即為被告
    云云，惟觀諸卷附錄影翻拍照片所示（見96年度偵字第1679
    1號卷第13至第14頁、第48至第50頁），畫面中該名身著白
    色上衣之男子，其臉型雖與被告有相似之處，然其容貌、面
    部表情、神態等特徵，仍可明顯觀察出與被告有異，難認該
    名男子即為被告本人；嗣告訴人於原審審理時，復結證稱：
    監視器所拍攝到之縱火男子，裡面有沒有被告，伊看不出來
    ，當時警察來時，問伊縱火的人是誰，伊說就是前一天晚上
    來的人，那些人裡面伊只認識被告，因為縱火的人都戴帽子
    ，伊看不出來是誰等語（見原審卷第65頁背面），再經原審
    當庭以播放方式勘驗前揭監視器錄影光碟片，告訴人於觀看
    該段畫面後，仍證稱：畫面中看不出來有被告或其他伊認得
    出來的人等語（見原審卷第68頁），顯見告訴人當初於警詢
    及偵查中檢察官訊問時所為之指認，無非係因其主觀上認定
    縱火者必為前日晚間前往其住處協調受託處理債務事宜未果
    、不歡而散之數名男子其中之人，且因該數名男子中，告訴
    人認識被告，故而指認畫面中之身著白色上衣男子為被告，
    實則告訴人並不能確定畫面中之該名男子究為何人（實際上
    該名男子亦非被告），顯見告訴人亦無從確認被告確有參與
    本件縱火犯行。又告訴人於原審審理時，證稱：被告與其他
    數名男子於案發前日晚間前往伊住處，因為伊不同意被告所
    提出之債務處理條件，也不願意交付債務人簽發本票之原本
    ，被告等人很生氣就離開，但離開時沒有說要怎麼解決這件
    事，也沒有說不交出本票要如何對付伊之類的話，被告等人
    就只是罵粗話，之後就離開了等語（見原審卷第64頁背面至
    第65頁），是依告訴人所述於案發當日晚間10時許，被告夥
    同其餘不詳男子與告訴人協調處理債務事宜及向其索取債權
    憑據遭渠拒絕後，曾引起被告及同行男子之不快，然依前述
    被告等人在場時，甚或於離去前均無向告訴人表達若不同意
    交付債權憑證，將進行何種報復手段之訊息，因此本件於告
    訴人住處所發生之縱火行為，縱然於被告等人向告訴人索取
    債權憑證未果後之數小時內所發生，而可認被告具有犯罪之
    動機及可能，惟是否確與被告於前日晚間前往告訴人住處協
    調受託處理債務事宜未果乙事有直接之關聯性，非無疑問，
    故而，於缺乏其他積極事證足佐之情形下，尚不能僅憑被告
    於前日晚間曾有與告訴人發生爭執之事實，即逕以推測、擬
    制之方式，遽認被告確有參與或指示他人而共同為本件縱火
    之行為。
四、綜上所述，本件公訴人認被告涉犯放火、強制等罪嫌，其所
    憑之上開積極證據，均不足證明被告有何放火、強制等犯行
    ；此外，本院復查無其他積極證據足認被告有公訴人所指之
    放火、強制等犯行，揆諸前揭條文規定及判例意旨，不能證
    明被告犯罪，自應為無罪之諭知。
五、公訴人之上訴意旨猶執以本件被告於案發前一日即96年5月
    24日22時許，前往告訴人上開住處後，未及4小時即翌日凌
    晨2時許，即發生本件縱火事件，期間告訴人並未與其他人
    發生糾紛，則本件被告是否與本件縱火案件全無關連，已非
    無疑。參之告訴人於警詢、偵查中均證稱，其與被告間因代
    收欠款分帳問題，與被告有所糾紛；案發前一日被告到其住
    處索討債權憑證，其不願交付，被告就離開等語，已足證被
    告因未取得告訴人之債權憑證，心生怨懟而有縱火動機至明
    。再監視錄影所攝得縱火者之穿著，雖與被告到告訴人住處
    時之穿著不同，甚如告訴人於審理時共同勘驗監視錄影畫面
    後所述，縱火現場畫面中並無被告在場等語。然縱火當時與
    被告前往告訴人住處索討債權憑證之時間，相距已有近4小
    時之久，期間被告安排、指揮同夥縱火，或加以換裝前往縱
    火，以避免他人認出，實有充裕時間。是被告就本件放火，
    確有犯罪動機與行為分擔之可能，又被告於縱火前，雖未向
    告訴人傳達不利之惡害，惟尚不足認定被告即與本件縱火無
    關等語。惟查，犯罪事實應有積極證據認定之，如無其他積
    極證據足以證明被告有公訴人所指之犯行，自應為被告有利
    之認定，故而，本件縱火行為之發生雖於被告至告訴人住處
    協調催討債務事宜後之數小時所發生，惟前去告訴人住處之
    人非僅被告一人，且告訴人亦無從依監視錄影中確認被告確
    有到場各節，已如前述，又就告訴人有無其他糾紛乙節，端
    賴告訴人之據實供述，他人無從窺知，是以，本件被告雖於
    案發前至告訴人住處協調催討債務之事，隨後即發生縱火之
    事，因二者發生之時間密接，招致被告對於本件放火案件顯
    有犯罪動機之聯想，而認其犯嫌重大，惟依前所述，既無積
    極及其他確切之證據足認本件確為被告所為，復有前開可疑
    之處，自難依上訴意旨所認之臆測及推論之詞，遽認被告即
    有
    本件放火及強制犯行。綜上，原審諭知被告無罪，應無違誤
    。檢察官執前開上訴意旨，指摘原審判決不當，為無理由，
    應予駁回。
據上論斷，應依刑事訴訟法第368條，判決如主文。
本案經檢察官王金聰到庭執行職務。
中    華    民    國    99    年    10    月    28    日
                  刑事第二十三庭審判長法  官  童有德
                                      法  官  陳祐治
                                      法  官  徐蘭萍
以上正本證明與原本無異。
如不服本判決，應於收受送達後10日內向本院提出上訴書狀，其
未敘述上訴之理由者並得於提起上訴後10日內向本院補提理由書
（均須按他造當事人之人數附繕本）「切勿逕送上級法院」。
                                      書記官  林月蓉
中    華    民    國    99    年    10    月    29    日

司法院資訊處製作；財團法人民間司法改革基金會備份。
